臺灣高等法院民事判決
110年度重上更一字第117號
上  訴  人  陳興民  

訴訟代理人  彭成桂律師
被 上訴 人  林清河  
訴訟代理人  賴俊睿律師
上列當事人間請求清償債務事件，上訴人對於中華民國108年5月
10日臺灣桃園地方法院107年度重訴字第264號第一審判決提起上
訴，經最高法院第1次發回更審，本院於110年11月30日言詞辯論
終結，判決如下：
    主      文
上訴駁回。
第二審及發回前第三審訴訟費用由上訴人負擔。
    事實及理由
本件被上訴人主張：上訴人因與訴外人劉仁龍投資事業，陸續
  以自身名義向訴外人陳榮傳、台中商業銀行、大園農會及鶯歌
  農會借款，合計達新臺幣（下同）5,990萬元（下稱系爭借款
  ）。嗣劉仁龍拒絕清償，上訴人商請伊出面協調，伊乃向劉仁
  龍表示願放棄彼此間投資案之應得利益，劉仁龍始同意出面清
  償系爭借款。待劉仁龍全數清償系爭借款後，兩造於民國103
  年11月29日簽署保密協議書（下稱系爭協議書），約定上訴人
  以登記乙戶農舍面積756坪以上或出售乙地現金補回；並於同
  年12月7日簽署補充文件（下稱系爭補充文件），計算相關金
  額，並約定上訴人以過戶農舍756坪以上折抵或售出乙地補回3
  ,253萬元，以補償伊上開損失。嗣伊限期要求上訴人選擇履約
  方案，未獲置理等情。爰依系爭協議書及補充文件之約定，求
  為命上訴人給付3,253萬元，及自支付命令送達翌日起加付法
  定遲延利息之判決。
上訴人則以：兩造係因被上訴人為使劉仁龍清償系爭借款而有
  暗助行為，致其放棄與劉仁龍間之投資利益，方約定伊須過戶
  756坪農舍或給付3,253萬元回補其損失。嗣劉仁龍到庭作證表
  示其清償系爭借款與被上訴人無關，被上訴人亦未曾放棄任何
  利益，則被上訴人自不得請求伊給付3,253萬元。又被上訴人
  無捨棄利益而暗助上訴人清償債務之事實，兩造簽訂系爭協議
  書及補充文件並無依約履行約定內容之意思，系爭協議書及補
  充文件之約定內容，為通謀虛偽意思表示而無效等語，資為抗
  辯。
原審為被上訴人全部勝訴判決，即判命上訴人應給付被上訴人3
  ,253萬元本息，並為附條件假執行或免為假執行之宣告。上訴
  人不服，提起上訴，並上訴聲明：㈠原判決廢棄。㈡被上訴人在
  第一審之訴及假執行之聲請均駁回。被上訴人答辯聲明：上訴
  駁回。
兩造所不爭執之事項：
㈠上訴人因與劉仁龍投資事業，陸續以自身名義向陳榮傳、台中
  商業銀行、大園農會及鶯歌農會借款，合計達5,990萬元（即
  系爭借款）。嗣劉仁龍拒絕清償，上訴人商請被上訴人出面協
  調。
㈡兩造自103年5月29日起至同年8月28日，有如原證7內容之line
  對話內容，有line訊息及附件1對話內容可參（見原審卷第80-
  81頁、本院卷第55-60頁）。
㈢兩造於103年11月29日簽署系爭協議書約定：「
　（A）乙方（指上訴人）出資㈠私人借貸：陳榮傳：壹仟貳佰萬
       元正，㈡農會借貸：大園農會：捌佰萬元正、鶯歌農會：
       壹仟柒佰萬元正，㈢台中銀行林口分行：貳仟貳佰萬元正
       ，合計伍仟玖佰萬元正。均由乙方提供土地設定質借與
       第三方（無出資，指劉仁龍）合夥投資醫院、法拍等，
       造成債務無法清償。
　（B）然第三方買人建地000地號，實仍乙方賣地或質借出資，
       卻登記於第三方名下。
　（C）甲方（指被上訴人）基於公理一方，衡量甲方應得之損
       失約叁仟萬壹佰萬元，遠低於乙方被設定金額。且乙方
       與第三方當初之介紹人長輩，不願出面代為主持。
　（D）然甲方與第三方尚有持分之地不宜過度表面化幫忙乙方
       。故與乙方達成內外之共識，以暫時犧牲甲方應得利益
       （誤繕為損失）換得乙方更大金額之清償。
　（E）乙方承諾於甲方暗助銀行、農會清償完成後，補回甲方
       應得損失。方案㈠登記一戶農舍面積756坪以上予甲方或㈡
       出售一地現金補回。且雙方言明於甲方與第三方之持分
       之地，來完成切割撤出前，顧及和諧，雙方需保密不得
       對外表述」（見原審卷第18頁）。
㈣兩造為確認上訴人補償金額，於103年12月7日簽署系爭補充文
  件，先列載被上訴人犧牲其與劉仁龍間應得利益：「㈠代代木
  建案：（內股應得）：4,000÷4股＝1,000萬。㈡000地號：（林
  個人）125坪×0.6×（30萬－18萬）＝900萬。㈢鶯歌鄭根旺案：19
  4坪×0.2×（40－18萬）＝853萬。㈣崇德案：黃阿玉【（420坪－00
  0地號250坪）×17.5萬－貸款550萬】÷3股－實領303萬＝差額505
  萬。㈤公款購地、賣地保留10%部分」；次列載系爭債務實際清
  償金額及土地面積：「㈠陳榮傳部分：1200萬：000地號：74坪
  建地、000地號：450坪農地。㈡台中銀部分：2,160萬：0000地
  號：2,567㎡、0000地號：1,832㎡、0000地號：1,795㎡、0000地
  號：2,000㎡、0000地號：2,080㎡、0000地號：2,495㎡。㈢大園
  農會：800萬。㈣鶯歌農會：0000-000萬＝1,830萬。㈤假債權已
  塗銷確定（謝祈技部分）：400坪。」；再兩相比較：「“林”
  （指被上訴人）應收未得款3,253萬（註不含第五項保留部分
  ）交換⇒實際：清償金額5,990萬……。」；最後決定：「（A）
  以上清單由本人逐一確認屬實。（B）因本人之介紹人長輩：
  大頭叔不願出面，故本人與“林”達成保密協議，今已完成清償
  ，故本人同意擇方案＿履行承諾；補回“林”方案：方案㈠（9%拆
  抵）過戶（農舍）756坪以上折抵；方案㈡售出一地補回3,253
  萬，多出部分陳（指上訴人）領回……」（見原審卷第19頁）。
㈤兩造自103年12月18日起至同年月23日，有如原證8內容之line
  對話內容，有line訊息及附件2對話內容可參（見原審卷第82
  頁、本院卷第61-65頁）。　
㈥依系爭協議書及補充文件之約定，上訴人得選擇過戶756坪以上
  土地或售出一地補回現金3,253萬元，被上訴人於107年1月18
  日寄發存證信函予上訴人，催告上訴人應於函到後7日內答覆
  何時清償、如何清償、如選擇第一方案欲過戶之農地地號為何
  等語，上訴人已於107年1月19日收受上開存證信函，有存證信
  函暨回執可參（見原審卷第20-22頁）。上訴人迄未回覆被上
  訴人選擇之清償方式。
本件之爭點：㈠系爭協議書及補充文件是否有效成立？㈡系爭協
  議書及補充文件是否為通謀虛偽意思表示而無效？㈢被上訴人
  依系爭協議書及補充文件之約定，請求上訴人給付3,253萬元
  本息，是否有理由？茲分別析述如下：　
㈠兩造簽訂之系爭協議書及補充文件為有效成立，兩造應受系爭
  協議書及補充文件約定之拘束：　
⒈按解釋契約，固須探求當事人立約時之真意，不能拘泥於契約
  之文字，但契約文字業已表示當事人真意，無須別事探求者，
  即不得反捨契約文字而更為曲解（最高法院110年度台上字第8
  92號判決發回要旨參照）。　　
⒉經查：
⑴兩造自103年5月29日起至同年8月28日，有如原證7內容之line
  對話內容（見不爭執事項㈡），其中：
①上訴人於103年7月3日傳LINE訊息：「清河兄：中午我有找到陳
  文立叔叔，感覺上他對於債權債務之變化處理……比較薄弱，之
  前他是在躲我！今日和他談話，他想和你約見面，並言明我個
  人再找他一百次也沒用！所以想麻煩清河兄，可否撥冗走一趟
  ！興民」；被上訴人於103年7月7日回覆LINE訊息：「星期天
  去談的結果，依原訂計畫，星期一先還大園農會全部貸款」，
  上訴人於同日回稱：「謝謝」。
②上訴人於103年7月14日傳LINE訊息：「清河兄：近午時，我致
  電劉仁龍……1.付款……大園農會800萬還掉，其餘等買方銀行貸
  款下來（預計7月20日）……劉：有提到要等介中的貸款……」。
  　
③上訴人於103年7月18日傳LINE訊息：「清河兄你好!AM11：10我
  和劉仁龍聯絡：1.他表示要等買方付清尾款？再去清償台中商
  銀……3.感覺上他對於清償台中商銀債務……有一點質疑，我是導
  向他應全額清償……」。
④上訴人於104年8月3日傳LINE訊息：「劉仁龍回電給我，他的意
  思要等5日後貸款下來，下週三或週四召集股東對帳……結帳，
  我再次強調……清償台中商銀，他亦說（當然）」，「其餘未注
  意事項，還請清河兄幫忙思索……謝謝您!」。
⑤上訴人於103年8月11日傳LINE訊息：「清河兄您好!剛才AM11：
  56我致電劉仁龍；本日AM11：00（祥城）法院第二次開庭，張
  世璋有出庭（照原規劃答辯），8月25日宣判！我問他（指劉
  仁龍）何時要清償台中商銀？……他推說要先徵求過您的意思，
  才能決定？……原則上趕在本週～完成」。
⑥上訴人於103年8月12日傳LINE訊息：「清河兄，您好！我再聯
  絡劉仁龍；第三次尾款，他表示只有1,800多萬，……未入共同
  帳戶。在其他戶頭。我質問為何遲遲不還掉台中商銀欠款……他
  表示需和你釐清款項分配，他找不到您……共同帳戶需要您蓋章
  取款」、「他仍表示本週會完成銀行還款！？」、「您讓我表
  示的我都明確傳達，劉仁龍說不了解是在說謊」、「現在他一
  直打電話找我，……暫時不想接」；被上訴人於同日回覆LINE訊
  息：「阿民，仁龍剛有打電話給我，我跟他說明天早上10點到
  我弟弟家，我會先蓋三四佰萬的取款條，會同尾款，約二仟多
  萬先清償你台中銀的借款，所以你暫時不必接仁龍的電話，明
  天還款你必須全程監督並同時取得證明，其他今晚詳談」；上
  訴人於同日回覆LINE訊息：「感謝您的情意相挺！」。
⑦被上訴人於103年8月13日傳LINE訊息：「阿民，清償證明拿到
  了嗎，別忘了拿大園農會的清償證明，完成後來家裡會商下一
  步」；上訴人於同日回覆LINE訊息：「要三天後，才能取得！
  劉仁龍要求與我一起台中商銀：領件，大園農會的，尚未取得
  」。
⑧上訴人於103年8月15日傳LINE訊息：「清河兄，您好！我問台
  中銀承辦陳昭君，她表示清償證明，要到下週19或20日才能取
  得！這中間還有一件訴訟費用5,500元的款項，我叫她去找劉
  仁龍拿！」；被上訴人於同日回覆LINE訊息：「阿民，處理的
  不錯，首要工作就是拿回清償證明，必須盯緊」。
⑨上訴人於103年8月19日傳LINE訊息：「清河兄，您好！劉仁龍
  與我約下午PM14：00在台中商銀領清償證明」、「清河兄，您
  好！PM14：32我已經取得清償證明11份」、「只有他老婆到場
  ，劉仁龍沒來。大園農會，我自己問」、「大園農會放款李小
  姐說借款人未申請清償證明，她正了解，15：30來電，劉仁龍
  已經拿走（清償證明）」。
⑩上訴人於103年8月21日傳LINE訊息：「清河兄，午安！AM11：0
  5我致電劉仁龍，他表示大園農會清償證明是他領件，他交代
  劉怡君明天上午送中壢地政塗銷設定，我告知不然我過去拿，
  我自己送件……他開始釋出善意？他會辦好並將清償證明影本交
  付給我……」；被上訴人於103年8月22日回覆LINE訊息：「興民
  ，相信你自己的直覺，陪同或自己去塗銷較安全，務必盯緊」
  ；上訴人於同日回覆LINE訊息：「清河兄您好!午間我已收到
  劉怡君寄mail給我，崇德段799、799-2、810……，已經塗銷它
  項權利設定。我亦轉寄乙份給您……」。
⑪是以在上訴人因劉仁龍拒絕清償系爭借款，而商請被上訴人出
  面協調之情形下（見不爭執事項㈠），由兩造前揭line訊息之
  對話內容可知，兩造於簽訂系爭協議書、系爭補充文件之前，
  上訴人曾多次與劉仁龍聯絡，及向被上訴人說明其與劉仁龍聯
  絡之過程，並提及其曾問劉仁龍何時要清償台中商銀？劉仁龍
  推說要先徵求過被上訴人的意思，才能決定，及需和被上訴人
  釐清款項分配，因劉仁龍找不到被上訴人，共同帳戶需要被上
  訴人蓋章取款等語，另被上訴人則曾向上訴人表示劉仁龍於10
  3年8月12日打電話給被上訴人，說明天早上10點到其弟弟家，
  其會先蓋3、4百萬的取款條，會同尾款，約2千多萬先清償上
  訴人台中銀的借款，所以要上訴人暫時不必接劉仁龍的電話，
  明天還款上訴人必須全程監督並同時取得證明等語，並提醒上
  訴人要拿清償證明文件等情。堪認被上訴人主張其於103年7月
  至8月間，在上訴人之請求下，其有協助上訴人，促使劉仁龍
  清償系爭借款之行為一節，應非虛妄。
⑵系爭借款已由劉仁龍清償完畢，兩造與劉仁龍等股東並於103年
  9月10日簽署崇德耘集結算，載明「以上結算經股東確認親簽
  ：陳興民、劉仁龍之債務不再有任何牽掛」等語，有兩造所不
  爭執之崇德耘集結算、陳榮傳出具之600萬元債務清償證明、
  臺中商銀林口分行出具之抵押權塗銷同意書、土地謄本、他項
  權利證明書及大園農會出具之抵押權塗銷同意書可參（見原審
  卷第38-62、65-66頁）。　
⑶系爭借款清償完畢後，兩造於103年11月29日簽署系爭協議書，
  其中第（C）、（D）、（E）條依序記載：「甲方（被上訴人
  ）基於公理一方，衡量甲方應得之損失約叁仟壹佰萬元，遠低
  於乙方（上訴人）被設定金額。且乙方與第三方當初之介紹人
  長輩，不願出面代為主持」、「然甲方與第三方尚有持分土地
  ，不宜過度表面化幫忙乙方。故與乙方達成內外之共識，以暫
  時犧牲甲方應得利益（誤繕為利益）換得乙方更大金額之清償
  」、「乙方承諾於甲方暗助銀行、農會清償完成後，補回甲方
  應得損失。方案㈠登記一戶農舍面積756坪以上予甲方或㈡出售
  一地現金補回。……」。嗣兩造為確認相關金額，復於103年12
  月7日簽署系爭補充文件，詳列：被上訴人犧牲之利益為「㈠代
  代木建案：（內股東應得）：4,000÷4股＝1,000萬。㈡000地號
  ：（林個人）125坪×0.6 ×（30－18萬）＝900萬。㈢鶯歌鄭根旺
  案：194坪×0.2 ×（40－18萬）＝853萬。㈣崇德案：黃阿玉【（4
  20坪－805地號250坪）×17.5萬－貸款550萬】÷3股－實領303萬＝
  差額505萬。㈤公款購地、賣地保留10%部分」；系爭借款實際
  清償金額及土地面積為「㈠陳榮傳部分：1,200萬：000地號：7
  4坪建地、000地號：450坪農地。
　㈡台中銀部分：2,160萬：0000地號：2,567㎡、0000地號：1,83
  2㎡、0000地號：1,795㎡、0000地號：2,000㎡、0000地號：2,08
  0㎡、0000地號：2,495㎡、㈢大園農會：800萬。㈣鶯歌農會：2,5
  01-670萬＝1,830萬、㈤假債權已塗銷確定（謝祈技部分）：400
  坪；合計："林"（被上訴人）應收未得款3,253萬交換⇒實際：
  清償金額5,990萬……」、「 （A）以上清單由本人（上訴人）
  逐一確認屬實，（B）因本人之介紹人長輩：大頭叔不願出面
  ，故本人與"林"達成保密協議，今已完成清償，故本人同意擇
  方案＿履行承諾；補回" 林"方案：方案㈠（9％拆抵）過戶（農
  舍）756 坪以上折抵；方案㈡售出一地補回3253萬，多出部分
  陳（被上訴人）領回……」，有系爭協議書及補充文件可稽（見
  原審卷第18、19頁）。是依系爭協議書及補充文件之文字記載
  ，業已表示系爭借款已清償，被上訴人犧牲之利益及上訴人應
  補償之金額，亦經上訴人逐一確認，且上訴人同意選擇一方案
  給付等文義。
⑷兩造自103年12月18日起至同年月23日，有如原證8內容之line
  對話內容（見不爭執事項㈤）。其中：
①上訴人於103年12月22日傳LINE訊息：「……清河兄您要我簽本票
  給你!擺明要找我3,200萬，日前您來我家，您也知道我沒錢!
  」；被上訴人於同日回覆LINE訊息：「興民，一、保密協議與
  用我應得作退讓，（因你大頭叔不願出面），去交換他才願意
  將到手的賣地金拿出幫你清償近6,000萬，（本來他還透過阿
  德跟你說一半），沒忘記在台中我堅持要幫你清償，我才蓋章
  之事吧，這都是我們事先的默契（因，你大頭叔無法幫你，才
  不得不的退讓，事後才由你補償我，）就算你大頭叔或找人亦
  須付出30%（更何況你和他之間都沒有任何證據，滿洲人敢冒
  然出面，會變成恐嚇），如今8月中旬總算安全撤出，全面清
  償，你好像讓我覺得你在後悔我們當初的默契與保密協議內容
  ，我也很不舒服，有點懷疑是否看錯人，幫錯人，不應介入你
  們的事（應拿回自己應得3,200就好），不要和老朋友（仁龍
  ）過不去，堅持要他幫你還近6,000，就不必和你簽保密協議
  （只是還原當初默契事實，將他化為文字），人在作，天在看
  ，用我應得的3,200去換回你原無希望的近6,000之清償，完成
  後不被感激，反背認為是在要錢，真不值得，很不舒服，但願
  沒看錯人，很後悔」。
②被上訴人於103年12月23日傳LINE訊息：「早上有和仁龍通話，
  有順便提到你假債權之事，答會持續，假債權是第二階段，第
  一階段已清償完成四個月，答應的默契與承諾，該實現了，用
  我在四個月前就可結帳去換回你原不可能的清償，你本來就該
  還我應得，更何況我並沒多加任何傭金或利息，只純拿我原應
  得之付出（5年共3,200），否則你拿3,200夠清償台中銀+農會
  等近6000嗎，該決定了，不要讓我有看錯，幫錯人，不值得，
  被利用的感覺」；上訴人於同日回覆LINE訊息：「我的原來想
  法，假債權塗銷後……用其中一戶來蓋農舍補償林董!但是您不
  能接受，要更大面積之農舍……日前您來家裡談過……，我也簽署
  本票，當日您的意思可低於3,200萬金額來補償，亦能完全收
  足3,200萬現金，連日來您的用心我能理解!我是很不願意用其
  他農地販售來付款……」、「我有告訴您，我的想法!您要我盡
  快處理，當然是賣出土地……價金歸於您」。
③是由兩造前揭line訊息之對話內容可知，兩造於簽訂系爭協議
  書及補充文件之後，被上訴人曾要求上訴人簽發本票，及兩造
  曾就系爭協議書及補充文件如何履行進行磋商，其後上訴人簽
  署本票，並表示盡快賣出土地，將價金給付予被上訴人等情。
  堪認兩造均有受系爭協議書及補充文件之拘束，並上訴人已選
  擇以出賣土地給付金錢予被上訴人之方案。
⑸綜上，在上訴人因劉仁龍拒絕清償系爭借款，而商請被上訴人
  出面協調之情形下，被上訴人因而協助上訴人，促使劉仁龍清
  償系爭借款，嗣系爭借款清償完畢後，兩造先於103年11月29
  日簽署系爭協議書，繼之於103年12月7日簽署系爭補充文件，
  表示系爭借款已清償，被上訴人犧牲之利益及上訴人應補償之
  金額，亦經上訴人逐一確認，且上訴人同意選擇一方案給付，
  其後，兩造復曾就系爭協議書及補充文件如何履行進行磋商，
  上訴人並簽發本票，及選擇以出賣土地給付金錢予被上訴人之
  方案等情，核與系爭協議書及補充文件所載文義相符，足認系
  爭協議書及補充文件所載文義內容，確為兩造締約之真意，且
  意思表示合致，則系爭協議書及補充文件應已有效成立，兩造
  自均應受此約定之拘束甚明。　
⑹雖上訴人抗辯因被上訴人未有放棄投資利益，促使劉仁龍清償
  系爭借款之暗助行為，系爭協議書及補充文件所約定之被上訴
  人暗助行為既不存在，其執此請求上訴人給付3,253萬元本息
  ，為無理由云云。且證人劉仁龍亦證稱：因伊跟上訴人合作投
  資事業，由伊規劃及找借款人，上訴人提供擔保品，因為伊去
  接洽投資，伊本於兩人間合作關係才去清償系爭借款，與被上
  訴人無關。……伊清償系爭借款後，投資人就投資合作案進行結
  算，才簽立崇德耘集結算表（即原證3，見原審卷第38頁）……
  崇德耘集結算表下方寫「上訴人與劉仁龍間之債務，不再有任
  何牽扯」，係指上訴人提供土地向大園農會、鶯歌農會、臺中
  商銀為擔保品，伊清償系爭借款後，上訴人跟伊不再有任何牽
  扯，上訴人也表示不想再繼續投資，兩造與伊、其他人一起簽
  署崇德耘集結算表時，伊也有跟簽署該文件的人，說明系爭借
  款是伊去清償的。伊完全沒有看過系爭協議書、系爭補充文件
  ，經法院提示上開文件後，伊看到有寫一些地號及投資案的名
  稱，被上訴人也有拿到投資獲利的錢，並無被上訴人所稱放棄
  其他投資案應得利益事情，如被上訴人有放棄投資利益，為什
  麼伊會不知道。伊跟上訴人一起向農會、銀行貸款投資，伊本
  來就應該把投資獲利拿來清償這些債務，根本沒有被上訴人所
  說請伊去清償系爭借款這件事等語（見本院上字卷第158-164
  頁）。然依劉仁龍前揭證述之情節觀之，其固證稱劉仁龍係本
  於其與上訴人間投資關係，自行清償系爭借款，與被上訴人無
  關，被上訴人亦未放棄所謂其與劉仁龍間之投資利益。但兩造
  簽訂系爭協議書及補充文件時，劉仁龍既未參與，亦不知悉兩
  造簽訂系爭協議書及補充文件之緣由及締約之過程等情，是本
  院尚無法以劉仁龍上開證言動搖原就系爭協議書及補充文件文
  義所形成兩造間業已有效成立系爭協議書及補充文件之確信。
  因此，劉仁龍所為證言尚無從採為上訴人有利事實之判斷基礎
  。是以，上訴人抗辯被上訴人未有暗助行為，不得依系爭協議
  書及補充文件請求云云，尚屬無據。
㈡上訴人抗辯系爭協議書及補充文件為通謀虛偽意思表示而無效
  ，為無理由：　
⒈按所謂通謀虛偽意思表示，乃指表意人與相對人互相故意為非
  真意之表示，即相對人不僅須知表意人非真意，並須就表意人
  非真意之表示相與為非真意之合意，始為相當。又通謀虛偽意
  思表示之行為係積極行為，非消極行為，故主張表意人與相對
  人間之法律行為係基於通謀虛偽意思表示者，依舉證責任分配
  原則，應由主張者就該積極事實負舉證責任，而非由他方就其
  法律行為非出於通謀虛偽意思表示乙事負舉證之責（最高法院
  109年度台上字第1773號判決要旨參照）。次按主張被告間之
  買賣有通謀虛偽意思表示事實之原告，於被告未自認下，須就
  此項利己事實證明至使法院就其存在達到確信之程度，始可謂
  已盡其依民事訴訟法第277條前段規定之舉證行為責任。又原
  告就上揭利己之待證事實，茍能證明在經驗法則或論理法則上
  ，足以推認該待證事實存在之間接事實，即無不可，非以直接
  證明該待證事實為必要（民事訴訟法第282條規定參照）。此
  時原不負舉證責任之被告，可就與上開事實不能併存之他項事
  實，為相當於本證（等同於同法第281條所稱之「反證」）之
  舉證活動而予以推翻，例如證明買賣關係之事實存在於被告間
  ；亦可另證明在經驗法則或論理法則上，足以動搖法院原已形
  成確信心證之他項間接事實，使被告間之買賣係通謀虛偽意思
  表示之事實是否存在，回復至真偽不明之狀態，此際主張該事
  實存在之原告自應再為舉證，否則該待證事實尚難認為真正（
  最高法院103年度台上字第1637號判決亦同上旨）。
⒉查依系爭協議書及補充文件之文字記載，業已表示系爭借款已
  清償，被上訴人犧牲之利益及上訴人應補償之金額，亦經上訴
  人逐一確認，且上訴人同意選擇一方案給付等文義，核與上訴
  人因劉仁龍拒絕清償系爭借款，而商請被上訴人出面協調之情
  形下，被上訴人因而協助上訴人，促使劉仁龍清償系爭借款，
  嗣系爭借款清償完畢後，兩造先於103年11月29日簽署系爭協
  議書，繼之於103年12月7日簽署系爭補充文件，其後，兩造復
  曾就系爭協議書及補充文件如何履行進行磋商，上訴人並簽發
  本票，及選擇以出賣土地給付金錢予被上訴人之方案等情相符
  ，足認系爭協議書及補充文件所載文義，確為兩造締約之真意
  ，並意思表示合致，兩造自均應受此約定之拘束，業如前述，
  而上訴人所舉證證據及前揭劉仁龍之證言，均不足以使本院形
  成確信系爭協議書及補充文件為有通謀虛偽意思表示事實存在
  之心證，則上訴人抗辯系爭協議書及補充文件為通謀虛偽意思
  表示而無效，尚乏所據。　　　
㈢被上訴人依系爭協議書及補充文件之約定，請求上訴人給付3,2
  53萬元，為有理由：
⒈按於數宗給付中得選定其一者，其選擇權屬於債務人。但法律
  另有規定或契約另有訂定者，不在此限。選擇權定有行使期間
  者，如於該期間內不行使時，其選擇權移屬於他方當事人。選
  擇權未定有行使期間者，債權至清償期時，無選擇權之當事人
  ，得定相當期限催告他方當事人行使其選擇權，如他方當事人
  不於所定期限內行使選擇權者，其選擇權移屬於為催告之當事
  人。民法第208條、第210條第1、2項定有明文。
⒉經查：
⑴依系爭協議書及補充文件之約定，上訴人得選擇過戶756坪以上
  土地或售出一地補回現金3,253萬元，已如前述，因此，選擇
  權屬於上訴人，但未約定行使期間一節，應堪認定。又兩造於
  簽訂系爭協議書及補充文件之後，被上訴人曾要求上訴人簽發
  本票，及兩造曾就系爭協議書及補充文件如何履行進行磋商，
  業如前述。嗣上訴人於103年12月23日傳LINE訊息：「我的原
  來想法，假債權塗銷後……用其中一戶來蓋農舍補償林董!但是
  您不能接受，要更大面積之農舍……日前您來家裡談過……，我也
  簽署本票，當日您的意思可低於3,200萬金額來補償，亦能完
  全收足3,200萬現金，連日來您的用心我能理解!我是很不願意
  用其他農地販售來付款……」、「我有告訴您，我的想法!您要
  我盡快處理，當然是賣出土地……價金歸於您」（見原審卷第82
  頁、本院卷第65頁）。是由上訴人前揭line訊息之內容可知，
  堪認上訴人就清償方案之選擇，已選擇以出賣土地給付金錢予
  被上訴人之方案。
⑵雖上訴人於原審審理時，表示如被上訴人有依約完成亦僅願移
  轉桃園市○○區○○段000地號土地（下稱000號土地）作為給付等
  語（見原審卷第88、148頁）。惟查，承前所述，上訴人既已
  選擇以給付金錢之清償方案，則被上訴人依系爭協議書及補充
  文件之約定，得請求上訴人履行之債權即確定為上訴人應給付
  被上訴人3,253萬元，因此，上訴人抗辯以000號土地作為給付
  ，應屬無據。遑論上訴人表示用以清償之000號土地，其面積
  僅有1573.88平方公尺，有土地第二類謄本在卷可參（見原審
  卷第152頁），顯與系爭補充文件約定之面積756坪不符，亦難
  認上訴人選擇提出給付之000號土地，符合系爭協議書及補充
  文件所約定之債之本旨，益證其此部分抗辯為無理由。
⑶從而，上訴人就清償方案之選擇，既已選擇以給付金錢之清償
  方式，則被上訴人依系爭協議書及補充文件之約定，請求上訴
  人給付3,253萬元，洵屬有據，應予准許。
綜上所述，被上訴人依系爭協議書及補充文件之約定，請求上
  訴人給付被上訴人3,253萬元，及自支付命令送達翌日即107 
  年5月12日（見原審司促字卷第16頁）起至清償日止，按週年
  利率百分之5計算之法定遲延利息，於法有據，應予准許。原
  審命上訴人如數給付而為上訴人敗訴之判決，並依兩造之聲請
  ，分別為供擔保後准、免假執行之諭知，並無不合。上訴論旨
  指摘原判決此部分不當，求予廢棄改判，為無理由，應駁回上
  訴。
本件事證已臻明確，兩造其餘之攻擊或防禦方法及所用之證據
  ，經本院斟酌後，認為均不足以影響本判決之結果，爰不逐一
  論列，附此敘明。
據上論結，本件上訴為無理由，依民事訴訟法第449條第1項、
  第78條，判決如主文。　
中　　華　　民　　國　　110 　年　　12　　月　　14　　日
                  民事第十一庭  
                        審判長法  官  李慈惠
                              法  官  趙雪瑛
                              法  官  謝永昌
正本係照原本作成。
如不服本判決，應於收受送達後20日內向本院提出上訴書狀，其
未表明上訴理由者，應於提出上訴後20日內向本院補提理由書狀
（均須按他造當事人之人數附繕本）上訴時應提出委任律師或具
有律師資格之人之委任狀；委任有律師資格者，另應附具律師資
格證書及釋明委任人與受任人有民事訴訟法第466條之1第1項但
書或第2項所定關係之釋明文書影本。
中　　華　　民　　國　　110 　年　　12　　月　　14　　日
　　　　　　　　　　　　　    書記官  王增華